【裁判字號】    91,訴,4497
【裁判日期】    920114
【裁判案由】    退休法
【裁判全文】
臺北高等行政法院判決                            九十一年度訴字第四四九七號
                              .
    原      告  甲○○
    被      告  銓敘部
    代  表  人  吳容明部長）.
    被      告  台北市政府
    代  表  人  乙○○市長）.
    被      告  台北市政府社會局
    代  表  人  陳皎眉（局長）
    訴訟代理人  丙○○
右當事人間因退休法事件，原告不服公務人員保障暨培訓委員會中華民國九十一年九
月十日九一公審決字第○一二二號再復審決定，提起行政訴訟。本院判決如左：
    主  文
原告之訴駁回。
訴訟費用由原告負擔。
    事  實
一、事實概要：
    原告原係被告台北市政府社會局（下稱被告三）退休人員，其自願退休案前經被
    告銓敘部（下稱被告一）民國（下同）八十九年七月三十一日八九退三字第一九
    二七三一三號函核定自八十九年九月一日生效在案。原告因不服被告三以九十年
    十月三十一日北市社人字第九○二七六○七五○○號函駁回其回籍旅費之申請，
    向被告台北市政府（下稱被告二）提起復審，經遭駁回，向公務人員保障暨培訓
    委員會提起再復審，亦遭駁回，遂向本院提起行政訴訟。
二、兩造聲明：
  (一)原告聲明求為判決：
    1.再復審、復審決定及原處分均撤銷。（原告誤稱訴願決定及原處分均撤銷。）
    2.請求判命被告應作成准予發給原告及父、母、配偶、子返回廣東省大埔縣之回
      籍旅費之行政處分。
    2.訴訟費用由被告負擔。
  (二)被告聲明求為判決：
    原告之訴駁回，訴訟費用由原告負擔。
三、兩造之爭點：
    原告退休生效時，戶籍法第二章有關本籍地之規定已經總統公布修正刪除，原告
    能否依據公務人員退休法第十五條之規定請求給予返回本籍地之旅費。
  (一)原告主張之理由：
    1.回籍旅費發給明訂於公務人員退休法，銓敘部八十二年九月九日台華特二字第
      ○九○○二○六號函釋以：「．．．於八十二年八月三十一日邀集內政部等十
      一個機關開會研商．．．目前已無法適用」，銓敘部邀集毫不相關之機關以開
      會研商方式作出違法會議決議，否定經立法院三讀通過、總統公布之法律，顯
      然違反憲法第一百七十二條、中央法規標準法第五條、第六條、行政程序法第
      一百五十條、第一百五十八條之規定。
    2.請調閱銓敘部八十二年八月三十一日之會議紀錄，各機關出席人員是否具代表
      性、發言內容是否有基本之法律常識、會後是否填報「赴外開會報告」、有否
      收到會議紀錄？收到會議紀錄是否對適法性知會法規委員會。
  (二)被告主張之理由：
    1.被告一：銓敘部：
      原告因不服台北市政府社會局（即被告三）九十年十月三十一日北市社人字第
      九○二七六○七五○○號函駁回其回籍旅費之申請，提起復審、再復審，遞遭
      駁回，乃提起行政訴訟。惟被告並非本案訴訟標的之原處分機關或最後撤銷或
      變更其處分之機關，故被告非為本案適格之被告，請判決駁回原告之訴等語。
    2.被告二：台北市政府：
      未提出任何書狀為聲明或陳述。
    3.被告三：台北市政府社會局：
      (1)按公務人員退休法第十五條規定：「退休人員本人與其配偶及直系血親現在
        任所由其負擔生活費用者，於回籍時，得視其路程遠近，由最後服務機關給
        予旅費。」公務人員保障法第二十二條規定：「復審、再復審之程序，除本
        法另有規定外，準用訴願法之規定。」訴願法第七十九條第一項規定：「訴
        願無理由者，受理訴願機關應以決定駁回之。」另「．．．依考試院五十九
        年三月二十日五九考台秘二字第○六九九號令略以，『公務人員退休法』第
        十五條規定發給回籍旅費，有關本籍之認定，以中華民國國民身分證記載之
        本籍為準。另依『臺灣地區與大陸地區人民關係條例』第二十六條規定，退
        休人員得赴大陸地區定居，惟該條例於八十一年九月十八日公布實施前，戶
        籍法第二章刪除本籍之規定，業經  總統於民國八十一年六月二十九日明令
        公布施行，已無本籍認定之依據。故『公務人員退休法』第十五條所稱『回
        籍』因本籍刪除已失所附麗而無法認定，是以該條文有關發給回籍旅費之規
        定，目前已無法適用。」亦經銓敘部八十二年九月九日台華特二字第○九○
        ○二○六號函釋在案。
      (2)查原告係被告退休人員，其自願退休案前經銓敘部（即被告一）以八十九年
        七月三十一日八九退三字第一九二七三一三號函核定自八十九年九月一日生
        效在案。惟原告於八十九年六月簽請申請退休案時即要求發給回籍旅費，經
        被告於八十九年七月一日以簽復否准在案，原告對被告簽復意見有疑義，嗣
        於八十九年七月五日、八月三十一日向銓敘部請求解釋，經該部分別以八十
        九年八月九日八九退三字第一九二四三○三號及八十九年十月五日八九退三
        字第一九四六三四五號書函，就前揭該部八十二年九月九日台華特二字第○
        九○○二○六號函釋意旨函復原告在案。原告不服，轉向銓敘部提起退休重
        行審定及公務人員保障暨培訓委員會提起再復審，均經決定不受理在案。嗣
        被告依公務人員保障暨培訓委員會九十年九月二十五日九○公審決字第○一
        一四號再復審決定，以九十年十月三十一日北市社人字第九○二七六○七五
        ○○號函否准原告回籍旅費之申請。原告不服，於九十年十一月二十九日向
        台北市政府（即被告二）提起復審，經以九十一年四月二十五日府復字第○
        九一○五八三九六○○號決定「復審申請為無理由」駁回在案。嗣又不服，
        向公務人員保障暨培訓委員會提起再復審，復經該會以九十一年九月十日九
        一公審決字第○一二二號再復審決定「再復審為無理由」駁回。
      (3)查公務人員退休法第十五條所稱之「回籍」，前依考試院五十九年三月二十
        日五九考台秘二字第○六九九號令釋「以中華民國國民身分證記載之『本籍
        』為準」，而銓敘部八十二年九月九日台華特二字第○九○○二○六號函釋
        意旨因戶籍法第二章刪除本籍之規定，已無本籍認定之依據，故公務人員退
        休法第十五條所稱「回籍」，因本籍刪除已失所附麗而無法認定，該條文有
        關發給回籍旅費之規定，目前已無法適用，被告爰以九十年十月三十一日北
        市社人字第九○二七六○七五○○號函否准原告回籍旅費之申請，經台北市
        政府及公務人員保障暨培訓委員會以被告所為原行政處分，於法尚無不合，
        分別駁回原告復審申請、再復審之申請。
      (4)綜上所述，原告所請發給回籍旅費，依銓敘部八十二、八十九年之相關解釋
        ，被告無法據以辦理，並無違誤及不當，請判決駁回原告之訴等語。
    理  由
一、按公務人員退休法第十五條規定：「退休人員本人與其配偶及直系血親現在任所
    由其負擔生活費用者，於回籍時，得視其路程遠近，由最後服務機關給予旅費。
    」考其立法理由，係以中國幅員遼闊，倘公務人員因任職關係，由其本籍地派往
    任職地，兩地往往相距遙遠，在公務人員退休之時，其由任職地再返回本籍地定
    居，宜由其最後服務機關給予其本人與其負擔生活費用之配偶及直系血親回籍旅
    費，以表彰中國人告老還鄉之習俗，因有該條之規定；是以法條規定給予旅費者
    ，亦以返回本籍地之旅費為限。惟我國自政府退守台灣，兩岸分治已達五十餘年
    ，各省籍人士隨政府遷居台灣，亦已長達五十餘年，不宜再有省籍觀念，是以戶
    籍法第二章刪除本籍之規定，業經總統於八十一年六月二十九日明令公布施行，
    已無本籍認定之依據。有關公務人員退休法第十五條所定由最後服務機關給予回
    籍旅費之規定，於戶籍法修正取消本籍地之規定後，雖漏未同時予以修正，惟因
    戶籍法已無本籍地之規定，則公務人員退休法第十五條所定由最後服務機關給予
    返回本籍地旅費之規定，已因無本籍地可資認定，而失所附麗，銓敘部以八十二
    年九月九日台華特二字第○九○○二○六號函釋稱公務人員退休法第十五條所稱
    「回籍」因本籍刪除已失所附麗而無法認定，是以該條文有關發給回籍旅費之規
    定，目前已無法適用等語。乃本於主管機關之權責，於戶籍法第二章刪除本籍地
    之規定後，邀集相關單位研商公務人員退休法第十五條所定由最後服務機關給予
    退休人員返回本籍地旅費之規定，如何適用之問題，所作之結論，經核並無違法
    律之規定。本件據原告任職時所寫自傳之記載，伊係在台灣苗栗出生，考取公務
    人員任用資格後，先在苗栗縣任職，後調往被告台北市政府社會局服務云云，足
    徵原告並非政府由廣東省將之派往台灣省擔任公務人員而遷居台灣，其請求退休
    給予返回廣東省定居之旅費，已不盡公平，且原告自願退休案係經銓敘部以八十
    九年七月三十一日八九退三字第一九二七三一三號函核定自八十九年九月一日生
    效，顯在戶籍法刪除本籍之規定後始退休生效，被告三以原告退休時戶籍法第二
    章有關本籍地之規定業已刪除，已無法律可資認定原告之本籍地，而駁回原告之
    請求，尚無違誤，復審、再復審決定予以維持，亦稱妥適，原告訴請撤銷，並請
    判命被告台北市政府社會局應作成給予原告本人、配偶、父、母及子返回廣東省
    大埔縣之回籍旅費，於法不合，應予駁回。
二、次查被告一銓敘部，僅就公務人員退休法第十五條之規定於戶籍法第二章刪除本
    籍地後，如何適用，本於主管機關之權責予以解釋，並非對原告請求被告三發給
    回籍旅費為准駁之處分，被告二台北市政府亦僅係受理訴願之機關，其所為訴願
    決定，亦非曾有撤銷原處分，原告對被告一銓敘部及被告二台北市政府列為被告
    ，顯有當事人不適格之違法，其訴顯無理由，應併予駁回。
據上論結，本件原告之訴為無理由，爰依行政訴訟法第九十八條第三項前段，判決如
主文。
中    華    民    國    九十二      年       一      月       十四      日
                     臺 北 高 等 行 政 法 院   第 七 庭
                                          審 判 長 法  官  鄭小康
                                                   法  官  黃秋鴻
                                                   法  官  林金本
右為正本係照原本作成。
如不服本判決，應於送達後二十日內，向本院提出上訴狀並表明上訴理由，如於本判
決宣示後送達前提起上訴者，應於判決送達後二十日內補提上訴理由書（須按他造人
數附繕本）。
中    華    民    國    九十二      年       一      月       十六      日
                                                   書記官  簡信滇


司法院資訊處製作；財團法人民間司法改革基金會備份。
